【裁判字號】    97,簡上,15
【裁判日期】    970903
【裁判案由】    損害賠償
【裁判全文】
臺灣板橋地方法院民事判決              97年度簡上字第15號
上  訴  人
即被上訴人  乙○○
被  上訴人
即  上訴人  甲○○
輔  佐  人  丙○○
上列當事人間請求損害賠償事件，兩造對於中華民國96年12月7
日本院三重簡易庭96年度重簡字第9746號第一審判決各自提起上
訴，上訴人乙○○並為訴之擴張，經本院於97年8 月20日言詞辯
論終結，判決如下：
    主  文
原判決關於駁回乙○○後開第二項之訴部分，及訴訟費用之裁判
均廢棄。
甲○○應再給付乙○○新臺幣伍萬伍仟柒佰肆拾陸元，及自民國
九十七年一月八日起至清償日止，按週年利率百分之五計算之利
息。
乙○○其餘上訴及擴張之訴均駁回。
甲○○之上訴駁回。
第一、二審訴訟費用由甲○○負擔十分之二，餘由乙○○負擔。
    事實及理由
一、程序方面：
    按訴之變更或追加，非經他造同意，不得為之；但請求之基
    礎事實同一或擴張應受判決事項之聲明者，不在此限，此觀
    民事訴訟法第446 條第1 項、第255 條第1 項第2 款、第3
    款之規定自明，且上開規定於簡易程序之第二審程序亦準用
    之。查上訴人即被上訴人乙○○（下稱乙○○）於原審依侵
    權行為損害賠償之法律關係，請求被上訴人即上訴人甲○○
    （下稱甲○○）給付醫療費用、交通費用、就醫往返之時間
    損失及精神慰撫金合計新臺幣（下同）454,442 元及其法定
    遲延利息；嗣兩造各自提起上訴後，乙○○本於同一法律關
    係及基礎事實，擴張請求甲○○再給付醫療費用、交通費用
    及就醫往返之時間損失合計54,701元及其法定遲延利息，合
    於上開規定，應予准許，先予敘明。
二、乙○○於原審起訴主張：
  (一)甲○○因細故而對乙○○心生不滿，竟基於傷害人身體之犯
    意，於民國94年7 月28日上午11時許，攜帶其所有之剪刀1
    支，前往乙○○所經營位於臺北縣蘆洲巿中正路263 巷8 號
    「隆源編織材料行」之廠房內，坐在廠房出入處附近之椅子
    上俟機而動，而於乙○○步行經過之際，即持上開剪刀刺擊
    乙○○之左腳膝部，進而與乙○○發生扭打，致乙○○受有
    頸部擦傷2 ×0.5 公分、左腳膝部瘀傷4 ×3 公分、右手裂
    傷1 ×0.2 公分、右小腿擦傷1.5 ×0.5 公分等傷害，爰依
    侵權行為損害賠償之法律關係，請求甲○○賠償乙○○所支
    出之醫療費用、交通費用、就醫往返之時間損失合計55,171
    元及精神慰撫金300,000 元。並聲明：甲○○應給付乙○○
    355,171 元及自起訴狀繕本送達之翌日起至清償日止，按週
    年利率百分之5 計算之利息。
  (二)乙○○嗣於原審具狀擴張請求甲○○給付後續就診之醫療費
    用、交通費用、就醫往返之時間損失合計99,271元，並聲明
    ：甲○○應再給付乙○○99,271元，及自聲請追加醫療費狀
    繕本暨聲請損害賠償補充狀繕本送達之翌日起至清償日止，
    按週年利率百分之5 計算之利息。
三、甲○○於原審則抗辯：
  (一)甲○○因長期洗腎，必須隨身帶著剪刀、繃帶，以處理洗腎
    插管之傷口。其於94年7 月28日上午，即帶著剪刀、繃帶外
    出，於行經乙○○經營之編織材料行廠房門口時，見乙○○
    在內，乃入內本欲詢問乙○○何以屢次阻礙去路、卻不讓路
    ，由於乙○○廠房內陳設諸多鋒利機械設備，而甲○○身體
    孱弱不堪，若遭乙○○持械相向，恐將致生無可彌補之後果
    ，乃下意識將剪刀持於手中以求自衛，復順手拿張椅子坐下
    ，詎乙○○竟突然用力抓住甲○○雙手，再將甲○○雙手反
    折在後，甲○○雖奮力扭扎，惟因身體本即十分虛弱、根本
    難以抵抗，而遭乙○○硬自椅子上拖下摔落地面，嗣乙○○
    更一路將甲○○施行至甲○○家門口，甲○○因而受有雙側
    上肢挫傷併血腫及雙側前臂擦傷之嚴重傷勢。以上所述為事
    實之真實發生經過，甲○○絕無乙○○起訴狀所稱「突然取
    出自備凶器，向乙○○左腳膝蓋刺入、拔出後又再向頸部刺
    入」之攻擊行為，按甲○○身形瘦小，復因多次住院並長期
    洗腎，健康狀況不佳、身體孱弱不堪，如何得有力量能攻擊
    乙○○，且依吾人日常生活經驗判斷，以剪刀刺入膝蓋，依
    理僅遭刺傷部分破皮見血，抑或未見血然亦僅遭刺部分之小
    面積受傷，豈可能如乙○○驗傷單所示左腳膝部4 ×3 公分
    之大面積瘀傷，實則，該左腳膝蓋之瘀傷乃乙○○先前即有
    之舊傷，況乙○○對於甲○○以剪刀刺向乙○○之主張說詞
    多有出入、前後矛盾，其主張甲○○有故意刺傷其膝蓋及胸
    部、頸部之情事，均非屬實。
  (二)乙○○於94年7 月28日兩造發生爭執後，僅於94年7 月31日
    至94年8 月5 日前往相安中醫診所治療6 次，復於94年8 月
    15日前往馬偕紀念醫院門診，其後未再有就診紀錄，事隔近
    半年，始又於95年2 月15日前往馬偕紀念醫院門診，依常理
    推斷，倘其左膝傷勢於94年8 月15日最後一次診治後仍未痊
    癒，理應持續至醫療院所診治，是乙○○事隔半年至臺北縣
    立醫院就診之左膝傷勢，應係其另又受傷所致，而與其於94
    年8 月間就診之傷勢無關，從而，就該95年2 月15日以後乙
    ○○持續至各醫院就診所支出之各項費用，自與甲○○無涉
    。
  (三)又乙○○請求所謂「就醫時間之損失」，不僅於法無據，且
    未能舉證證明其確因前往醫院就診而致收入減少及其歷次就
    診之明確時間點、時數，故其請求所謂就醫時間損失，顯無
    理由。
四、原審判決命甲○○應給付乙○○40,560元，及自起訴狀繕本
    送達之翌日即96年8 月4 日起至清償日止，按週年利率百分
    之5 計算之利息，並駁回乙○○其餘之訴。乙○○就原審駁
    回其請求其餘醫療費用、交通費用、就醫往返時間損失合計
    153,882 元部分聲明不服，提起上訴，並擴張請求醫療費用
    、交通費用、就醫往返時間損失合計54,701元；其上訴及答
    辯聲明：(一)原判決關於駁回乙○○後開第(二)項之訴部分廢棄
    ，(二)甲○○應再給付乙○○153,882 元，及上訴狀繕本送達
    之翌日起至清償日止，按週年利率百分之5 計算之利息，(三)
    擴張請求甲○○應再給付乙○○54,701元，及自民事追加訴
    之聲明狀送達之翌日起至清償日止，按週年利率百分之5 計
    算之利息，(四)甲○○之上訴駁回。甲○○就其敗訴部分全部
    聲明不服，提起上訴；其上訴及答辯聲明：(一)原判決不利於
    甲○○部分廢棄，(二)上開廢棄部分，乙○○在第一審之訴駁
    回，(三)乙○○之上訴及擴張之訴均駁回。兩造上訴及答辯理
    由如下：
  (一)乙○○提起上訴，除引用原審之陳述外，補陳略以：
    1.乙○○於94年7 月28日受甲○○襲擊後，於同日下午即至
      臺北縣立醫院就診驗傷，醫師雖有開立3 天份藥份服用，
      惟未見效果，遂改找中醫治療，乃自94年7 月31日起至同
      年8 月10日止先後10次前往相安中醫診所看診。然乙○○
      仍擔心病情，乃於94年8 月8 日至馬偕紀念醫院就醫，經
      檢查後診斷為左膝挫傷及臏前黏液囊炎，醫師並建議塗抹
      藥膏且半年後回診。嗣乙○○曾於95年2 月16日至馬偕紀
      念醫院回診，但左膝仍持續疼痛，因此，於95年2 月23日
      改至臺北縣立醫院就醫，醫師先建議以注射（左腳膝蓋）
      及服藥之方式治療，惟歷經幾次療程後仍未改善，始於95
      年3 月15日實施手術切除部分滑囊，其後持續回院追蹤治
      療，直至95年9 月8 日由醫師開立轉診單並建議至國立臺
      灣大學醫學院附設醫院（下稱臺大醫院）就醫，迄今仍在
      復健。
    2.又乙○○至臺北縣立醫院就醫診斷為「左膝滑囊炎」，與
      馬偕紀念醫院診斷之「臏前黏液囊炎」，是相同症狀，僅
      醫師對於病名稱謂之不同；至於相安中醫診所病歷記載「
      7/26被東西撞傷」，則係該診所不實捏造。
  (二)甲○○提起上訴，除引用原審之陳述外，補陳略以：
    1.甲○○於94年7 月28日當時自始至終雙手均遭乙○○強力
      抓住，根本無法動彈，其施力之強自甲○○雙手所受之嚴
      重挫傷及血腫亦得查知，是乙○○驗傷單上顯現之頸部擦
      傷2 ×0.5 公分、右手裂傷1 ×0.2 公分、右小腿擦傷1.
      5 ×0.5 公分等傷害，均非甲○○所造成，而係乙○○於
      94年7 月28日前數日及前夕自行修繕住處及修補公共樓梯
      正前方水泥地面時，碰撞或遭發濺之砂石傷及所造成之舊
      傷。再依原審向臺北縣立醫院所調得乙○○於94年7 月28
      日至該院驗傷就診之外科門診處方明細「處置名稱」欄下
      明載「小換藥」，更得明證乙○○於該日前往上開醫院驗
      傷時，身上顯示之受傷情形均係原即存有之舊傷，故醫師
      處方始記明係「小換藥」。
    2.又乙○○係從事機械修理，每天與器械為伍，本為容易受
      傷之行業，且乙○○在案發前一段時間，為配合政府施作
      屋後污水下水道，自己一人拆除屋後磚牆違建，試想一個
      沒有土木專業經驗之人，拿著笨重之打牆機（電槌），獨
      自拆除約3 公尺×8 公尺大面積磚牆，不斷地爬高爬低，
      又易遭破碎水泥磚塊飛濺擦傷，還要搬運磚塊、水泥塊、
      門窗等大量又笨重之廢棄物，如此長時間之危險工作，尤
      係膝蓋長期之勞損，身體受傷應是很自然的事。是以乙○
      ○案發當時之生活背景狀況，與其病症醫學資料分析比對
      ，可知乙○○所罹滑囊炎、髕前黏液囊炎或髕骨韌帶炎，
      皆為「因過度使用膝蓋，即可得到的病症」，並非一定要
      靠外力刺擊始會罹患，故乙○○膝蓋即可能因為平時過度
      使用與疲累，已造成膝蓋之滑囊與髕骨韌帶同時慢性發炎
      卻不自知。又所謂滑囊炎與髕前黏液囊炎為相同症狀，但
      滑囊炎與髕骨韌帶炎卻為不同部位之症狀，是乙○○若被
      刺擊膝蓋，應係單點受傷，怎會造成不同多部位受傷？況
      依乙○○在相安中醫診所之病歷主述記載：「屈伸不便、
      左膝痛、膝無力、微紅腫脹痛、膝挫傷、7/26被東西撞傷
      」，即可得到證明乙○○之膝蓋在案發前即已撞傷。嗣後
      乙○○在臺大醫院就醫診斷為髕骨韌帶炎，與其在馬偕紀
      念醫院及臺北縣立醫院看診之髕前黏液囊炎（即滑囊炎）
      ，是不同疾病，前後並無關聯性。甚而，乙○○並未向醫
      生明述可能致病之原因，而錯失了正確治療之黃金時間，
      才會從滑囊炎醫到變成髕骨韌帶炎，益證乙○○膝蓋傷勢
      ，根本與甲○○無關。
    3.縱認乙○○頸部、右手、右小腿之擦傷係因甲○○之侵權
      行為所致，甲○○亦得主張抵銷：
      (1)縱認乙○○頸部、右手、右小腿之擦傷乃係其搶奪甲○
        ○剪刀時所致，惟此當係甲○○欲掙脫乙○○之搶奪剪
        刀、反折雙手並拖行於地之種種暴行時，為求自保而於
        抵抗掙脫中不慎傷及乙○○，並非出於侵權之故意，至
        多亦只能構成過失侵權行為。
      (2)而乙○○莫名上前搶奪甲○○所持剪刀，並將甲○○雙
        手反折拖行在地，導致甲○○受有雙側上肢挫傷併血腫
        及雙側前臂擦傷之嚴重傷勢，是乙○○亦應就上開故意
        侵權行為負損害賠償責任，爰依法向乙○○請求醫藥費
        1,720 元及精神慰撫金40,000元，並與甲○○對乙○○
        所負之過失侵權行為損害賠償債務主張抵銷。
    4.縱認甲○○不得主張抵銷，則原審准許乙○○精神慰撫金
      之數額亦屬過高：
      (1)參諸乙○○所提驗傷診斷證明書所示，其所受傷害僅頸
        部擦傷2 ×0.5 公分、右手裂傷1 ×0.2 公分、右小腿
        擦傷1.5 ×0.5 公分等三處，且受傷面積甚為微小，此
        等微傷依常理數日即可痊癒，況乙○○就上開傷勢除95
        年7 月28日前往醫院驗傷外，爾後並未再為任何診治，
        顯見乙○○所受傷害極微且早已痊癒，自難想像對乙○
        ○精神上會造成鉅大之痛苦。
      (2)又甲○○因長期洗腎身體十分虛弱，而乙○○則係從事
        編織機械修理、力氣較常人為大，94年7 月28日事發時
        ，甲○○自始即遭乙○○抓住雙手反折並自椅子上拖下
        倒地拖行，均處於身體被拘束狀態，是甲○○或於掙脫
        時不慎致乙○○身體受有微傷，惟並無加害之惡意，原
        審完全未予審酌上情而草率判命甲○○應給付鉅額賠償
        ，實顯於法不符。
      (3)縱認甲○○係出於故意，參酌法院通常於審酌精神慰撫
        金數額時，就相同故意情形之微傷，其審酌之慰撫金亦
        至多10,000元，但本件竟核認高達40,000元之鉅額精神
        慰撫金，此對本身受有更嚴重傷勢、且因久病無工作收
        入、經濟匱乏之甲○○，顯有失公允。
五、本院之判斷
  (一)乙○○主張甲○○於94年7 月28日持剪刀刺擊其左腳膝部，
    進而發生扭打，致其受有頸部擦傷2 ×0.5 公分、左腳膝部
    瘀傷4 ×3 公分、右手裂傷1 ×0.2 公分、右小腿擦傷1.5
    ×0.5 公分傷害等情，惟為甲○○所否認，並以前揭情詞置
    辯。經查：
    1.證人即乙○○之母林色於臺灣板橋地方法院檢察署95年度
      偵字第3667號兩造各涉傷害罪嫌之刑事案件調查時證稱：
      「當日我有在場，我在裡面與我朋友說話，後來甲○○跑
      來我家門內坐，甲○○看到乙○○出來，她就攻擊乙○○
      ，她拿剪刀刺乙○○的膝蓋，後來我兒子要搶甲○○的剪
      刀，結果二人就扭打到門口，那時甲○○是很突然的攻擊
      乙○○，我們沒有預期會這樣」等語（見上開偵查卷第39
      至40頁），復於該傷害刑事案件於本院管轄第二審之合議
      庭審理時證述稱：「（問：檢察官傳訊你的時候，當時你
      陳稱你在裡面跟朋友說話，如何會看到本件發生情形？）
      甲○○刺我兒子，我兒子喊叫，我就出來才知道」、「（
      問：依照你剛才的供述，是聽到你兒子喊叫才出來，你應
      該沒有當場親眼看到甲○○刺你兒子的動作是否？）我出
      來時，就看到我兒子左腳膝蓋被刺傷蹲下去，我沒有看到
      如何刺的」等語（見本院95年度簡上字第718 號刑事卷第
      25頁）。則依證人林色證述上情，其雖未目睹甲○○持剪
      刀刺擊乙○○膝蓋之過程，惟確有看見乙○○左腳屈膝蹲
      地以及兩造搶奪剪刀之過程，衡情，倘非乙○○遭甲○○
      持剪刀刺擊膝蓋，豈會突然跌蹲在地且出手搶奪甲○○所
      持剪刀？況且，甲○○於本件案發當時，竟手持剪刀坐在
      乙○○所經營之廠房出入處附近之椅子上，此節為甲○○
      所不爭執（見本院卷第267 頁），則其無故攜帶兇器前往
      他人營業處所外俟機而動，本有挑釁及攻擊之企圖，是乙
      ○○主張甲○○待其步行經過上開廠房出入處時，即持剪
      刀刺擊乙○○之左腳膝部一節，自堪採信。至於甲○○雖
      抗辯其本欲至乙○○經營之編織材料行廠房內詢問渠何以
      屢次阻礙去路、卻不讓路，惟因廠房內陳設諸多鋒利機械
      設備，其唯恐乙○○持械相向，始手持剪刀以求自衛等語
      ，惟其既稱欲找乙○○理論，何以僅坐在廠房出入處等候
      ？且其倘為維護自身安全，竟不偕同家屬、友人前往，反
      而自行攜帶兇器至廠房外等候？實與常理有悖，則其抗辯
      其持剪刀純為自衛，並無攻擊乙○○之行為等語，孰能置
      信。
    2.又乙○○於案發當日即前往臺北縣立醫院就診，經診斷其
      受有頸部擦傷2 ×0.5 公分、左腳膝部瘀傷4 ×3 公分、
      右手裂傷1 ×0.2 公分、右小腿擦傷1.5 ×0.5 公分傷害
      等情，惟甲○○所不爭執，並有乙○○提出之該醫院驗傷
      診斷書影本1 紙附卷可稽（見原審卷第18頁），且據原審
      依職權向該醫院所調取之乙○○病歷資料記載無訛，有該
      醫院96年10月15日北縣醫歷字第0960008419號函附之病歷
      摘要表及門診處方明細影本各1 件存卷足憑（見原審卷第
      251 、252 頁）。而甲○○固抗辯乙○○縱遭其所持剪刀
      刺擊膝蓋，不可能造成左腳膝部大面積瘀傷，該傷勢應係
      先前即有之舊傷等語，並於原審提出剪刀照片1 張為證。
      惟觀諸甲○○提出之上開剪刀照片所示（見原審卷第226
      頁），該剪刀前端為圓鈍狀，並非尖銳利器，倘持之刺擊
      人體，確有可能未穿刺皮肉，而僅造成如鈍器撞擊般之瘀
      傷；況乙○○左膝遭剪刀刺擊所致瘀傷之面積大小，本與
      刺擊之角度、力道有關，非可概以該瘀傷面積大小，斷言
      乙○○左膝傷勢非遭剪刀刺擊所致。又據臺北縣立醫院函
      附之乙○○94年7 月28日門診處方明細（見原審卷第252
      頁），雖記載「小換藥」一語，惟乙○○於此之前並未至
      該醫院就診，此觀諸該醫院以同上函文檢附其全部病歷資
      料即明（見原審卷第250 至256 頁），則乙○○既係於94
      年7 月28日至臺北縣立醫院初診，焉有可能針對其「舊傷
      」進行「換藥」？是上開門診處方明細記載「小換藥」一
      語，應僅係醫療管理用語，非可據以認定乙○○於94年7
      月28日前往臺北縣立醫院就診係治療其舊傷。從而，乙○
      ○主張其遭甲○○遭剪刀刺傷左膝一節，堪值採信。至於
      甲○○抗辯乙○○左膝傷勢係渠於94年7 月28日前數日及
      前夕自行修繕住處及修補公共樓梯正前方水泥地面時，碰
      撞或遭發濺之砂石傷及所造成之舊傷等情，則為乙○○所
      否認，復未據甲○○就上情舉證以實其說，自無法逕信為
      真。
    3.再者，甲○○於前述傷害刑事案件偵查時自承：「我也不
      知道他（即乙○○）為何會受傷，可能我們在爭奪剪刀時
      受傷」等語（見上開偵查卷第40頁），復參酌證人林色亦
      證述兩造確為搶奪剪刀而發生扭打，已如前述，則衡諸甲
      ○○當時手持剪刀，兩造又為爭奪剪刀相互肢體碰觸，其
      過程中當足造成乙○○受有頸部擦傷、右手裂傷及右小腿
      擦傷等傷害，是乙○○主張其上開傷勢係兩造為爭奪剪刀
      相互扭打所致等情，即堪信為真。至於甲○○雖抗辯其長
      期洗腎，身體十分虛弱，突遭乙○○抓住雙手反折，並自
      椅子上拖下摔落地面，再一路拖行至渠家門口，受有雙側
      上肢挫傷血腫及雙側前臂擦傷之嚴重傷勢，不可能攻擊乙
      ○○等語，然而，縱認甲○○所述上情為真，亦屬兩造為
      爭奪剪刀而發生扭打後之另一暴行，要難據此認定乙○○
      所受前揭傷勢並非甲○○故意所致。
    4.按因故意或過失，不法侵害他人之權利者，負損害賠償責
      任，民法第184 條第1 項前段定有明文。乙○○因遭甲○
      ○持剪刀刺擊左膝，遂出手爭奪該剪刀進而發生扭打，因
      此受有頸部擦傷2 ×0.5 公分、左腳膝部瘀傷4 ×3 公分
      、右手裂傷1 ×0.2 公分、右小腿擦傷1.5 ×0.5 公分等
      傷害，有如前述，則乙○○主張甲○○應負侵權行為賠償
      責任，自屬有據。
  (二)復按不法侵害他人之身體或健康者，對於被害人因此喪失或
    減少勞動能力，或增加生活上之需要時，應負損害賠償責任
    ，民法第193 條第1 項定有明文。乙○○主張其因遭甲○○
    傷害，先後前往臺北縣立醫院、相安中醫診所、馬偕紀念醫
    院、新光吳火獅紀念醫院（下稱新光醫院）、臺大醫院就診
    ，甲○○即應賠償其所支出之醫療費用、交通費用及就醫往
    返之時間損失等語，甲○○則以乙○○除94年7 月28日至臺
    北縣立醫院就診治療外，其餘就醫診治之病症均與渠無關，
    且乙○○未能舉證證明其確因前往醫院就診以致收入減少之
    情事，自不得請求就醫往返之時間損失等語資為抗辯。經查
    ：
    1.乙○○主張其於94年7 月28日因遭甲○○持剪刀刺擊左膝
      ，遂出手爭奪該剪刀進而發生扭打以致受傷，旋前往臺北
      縣立醫院就診而支出醫療費用530 元等情，為甲○○所不
      爭執（見本院卷第201 頁），並有乙○○於原審提出之臺
      北縣立醫院醫療費用收據影本1 紙存卷可考（見原審卷第
      43頁）。又乙○○主張其往返醫院均搭載公車，以聯營公
      車一段票價15元計算，一趟交通費用支出30元等情，亦為
      甲○○所不爭執（見本院卷第201 頁），核屬其因傷所增
      加之生活費用。是乙○○於94年7 月28日至臺北縣立醫院
      就診，支出醫療費用及交通費用合計560 元，自應由甲○
      ○負賠償責任。
    2.又乙○○主張(1)其於如附表編號2 所示日期前往相安中醫
      診所就診共10次，又於95年4 月12日回所申請開立診斷證
      明書，合計支出醫療費用1,120 元、診斷書費100 元及交
      通費用300 元，(2)復於如附表編號3 、4 所示日期前往馬
      偕紀念醫院就診共3 次，又於95年4 月13日回院申請開立
      診斷證明書，合計支出醫療費用1,450 元、診斷書費200
      元及交通費180 元，(3)再於如附表編號5 所示日期前往臺
      北縣立醫院就診共15次，合計支出醫療費用2,931 及交通
      費用450 元，(4)另於如附表編號6 所示日期前往新光醫院
      就診1 次，支出醫療費用560 元及交通費60元，(5)更於如
      附表編號7 、8 、9 所示日期前往臺大醫院就診共259 次
      , 合計支出醫療費用32,915元及交通費用15,480元等情，
      為甲○○所不爭執（見本院卷第201 頁），並有乙○○於
      原審提出之門診處方費用明細及收據10紙、醫療費用收據
      1 紙、馬偕紀念醫院醫療單據4 紙、臺北縣立醫院醫療費
      用收據15紙、新光醫院醫療費用收據1 紙、臺大醫院門診
      醫療費用收據296 紙、檢驗及預約單4 紙、費用證明單1
      紙、物理治療紀錄卡1 紙等影本在卷足參（見原審卷第44
      至46頁、第48至51頁、第53至54頁、第56至61頁、第64至
      73頁、第75頁、第77至80頁、第83頁、第85至103 頁、第
      105 至126 頁、第128 至149 頁、第151 至171 頁、第17
      3 至193 頁、第195 頁、第197 至198 頁、第200 至207
      頁、第301 至321 頁、第323 至339 頁、第341 至359 頁
      、第361 至363 頁及本院卷第289 至307 頁、第309 至第
      328 頁、第330 至343 頁、第345 頁至351 頁、第353 至
      373 頁、第375 至394 頁、第396 至411 頁、第413 至42
      1 頁），自堪信為真實。
    3.復觀諸原審依職權向相安中醫診所調取乙○○病歷之記載
      （見原審卷第237 頁），乙○○於如附表編號2 所示日期
      前往就醫，主訴「屈伸不便，左膝痛，腰無力，微紅腫脹
      痛，膝挫傷，7/26被東西撞傷」，核其主訴上情與其於94
      年7 月28日前往臺北縣立醫院就醫診斷左膝瘀傷一節相符
      ；至上開病歷記載「7/26被東西撞傷」，雖與乙○○主張
      遭甲○○刺擊膝蓋之日期即94年7 月28日有異，然而，倘
      乙○○確曾於94年7 月26日另有遭外力撞傷一事，何以在
      相隔4 日後即94年7 月31日始前往該中醫診所治療？且其
      間，乙○○尚於94年7 月28日被甲○○持剪刀刺擊受傷，
      其焉有可能於94年7 月31日前往該中醫診所就診時未提隻
      字？要與常情有悖，顯見上開病歷記載「7/26被東西撞傷
      」一節，應即指乙○○於94年7 月28日遭甲○○持剪刀刺
      擊左腳膝蓋受傷之事。職是，乙○○因傷前往相安中醫診
      所治療所支出之醫療費用、診斷書費及交通費用合計1,52
      0 元【計算式：1,120 ＋100 ＋300 ＝1,520 】，亦應由
      甲○○負賠償責任。
    4.再者，乙○○於95年2 月23日再度前往臺北縣立醫院骨科
      門診，主訴其左膝持續疼痛，其後陸續回院門診，經醫師
      診斷疑為皮下神經瘤，乃訂95年3 月15日施以切除手術，
      經病理檢驗結果確認為滑囊炎，嗣仍持續回院門診治療，
      迄至95年9 月8 日最後一次門診始經醫師建議轉診至臺大
      醫院神經外科診治等情，已據乙○○於原審提出臺北縣立
      醫院診斷證明書影本3 份及轉診單1 紙為憑（見原審卷第
      47、52、55、62頁），復經原審依職權向臺北縣立醫院查
      證屬實，有該醫院96年10月15日北縣醫歷字第0960008419
      號函附之病歷摘要表1 份及門診處方明細16紙在卷足證（
      見原審卷第250 至256 頁）；又臺北縣立醫院另於97年4
      月3 日以北縣醫歷字第0970002492號函覆本院表示：左膝
      滑囊炎最大可能是外傷引起慢性發炎，依病患主訴，確有
      可能於94年7 月28日外傷引起等語，有上開函文所附病歷
      摘要表1 件在卷可參（見本院卷第173 、174 頁），再參
      酌乙○○自94年7 月28日遭甲○○持剪刀刺傷左膝後，尚
      持續至相安中醫診所等醫療院所治療其左膝傷勢，直至95
      年2 月23日再返回臺北縣立醫院就診並接受滑囊切除手術
      等情，自足認乙○○嗣經臺北縣立醫院確診罹患之左膝滑
      囊炎，應係其於94年7 月28日遭甲○○持剪刀刺擊左膝之
      傷勢久未痊癒所致。從而，甲○○自應賠償乙○○於如附
      表編號2 所示日期多次前往臺北縣立醫院就診所支出之醫
      療費用及交通費用合計3,381 元【計算式：2,931 ＋450
      ＝3,381 】。
    5.其間，乙○○曾於如附表編號3 、4 所示日期至馬偕紀念
      醫院骨科門診治療，經診斷其係左膝挫傷、髕前黏液囊炎
      等情，有其於原審提出之該醫院診斷證明書1 紙附卷可稽
      （見原審卷第81頁）。復經本院向馬偕紀念醫院函詢其上
      開傷病之成因，該醫院於97年4 月19日以馬院醫骨字第09
      70000993號函覆稱：乙○○主訴為剪刀刺入，但其非該次
      事件之初診醫院，故無法判斷其成因等語，有上開函文1
      件在卷足徵（見本院卷第245 頁）；惟乙○○之初診醫院
      即臺北縣立醫院另於97年7 月16日以北縣醫歷字第097000
      6018號函表示：髕前黏液囊炎與左膝滑囊炎應指同一疾病
      病灶等語，有前揭函文1 件存卷供參（見本院卷第259 、
      260 頁），復參酌乙○○最後一次前往馬偕紀念醫院就診
      之時間即95年2 月16日，與其於95年2 月23日再度至臺北
      縣立醫院治療之時間，僅相隔數日，益徵其先前至各醫院
      就醫診斷之傷病，應係同一原因即94年7 月28日遭甲○○
      持剪刀刺擊左膝所肇致。從而，甲○○即應就乙○○因傷
      前往馬偕紀念醫院治療所支出之醫療費用、診斷書費及交
      通費用合計1,830 元【計算式：1,450 ＋200 ＋180 ＝1,
      830 】。
    6.乙○○另主張其左膝傷勢未癒，復於95年5 月2 日另至新
      光醫院就診等語，而經本院向該醫院函詢乙○○前往就醫
      治療傷勢之成因，該院於97年4 月21日以（97）新醫醫字
      第0420號函覆稱：乙○○來院時自訴左膝疼痛，並曾於95
      年3 月15日在臺北縣立醫院施以左膝滑液膜部分切除手術
      ，來院時傷口已癒合，故僅就左膝疼痛進行治療，上述疾
      病有可能因為95年3 月15日出現血腫或撕裂傷所致等語，
      有上開函文所附之病歷摘要記錄紙1 件在卷可憑（見本院
      卷第196 至197 頁），足見乙○○因左膝疼痛至新光醫院
      就診，實係其在臺北縣立醫院所施以滑囊切術手術術後未
      癒所致，是乙○○至新光醫院就診亦與其左膝遭刺擊一事
      具相當因果關係，則其前往該醫院就診所支出之醫療費及
      交通費用合計620 元【計算式：560 ＋60＝620 】，亦應
      由甲○○負賠償責任。
    7.承前所述，乙○○於95年3 月15日在臺北縣立醫院接受滑
      囊切除手術後，即陸續回院門診治療，直至95年9 月8 日
      經臺北縣立醫院醫師建議轉診至臺大醫院神經外科診治，
      診治結果認其罹患左膝臏骨韌帶炎以致左膝疼痛、肌肉萎
      縮，仍持續回院門診並進行復健等情，此據乙○○於原審
      提出之臺大醫院診斷證明書影本1 紙為證（見原審卷第19
      6 頁），再參酌臺北縣立醫院以前揭函文指出：左膝臏骨
      韌帶炎與臏前黏液囊炎（即與左膝滑囊炎）均為膝前側組
      織之發炎，皆有相關性等語（見本院卷第259 、260 頁）
      ，益徵臺大醫院神經外科診斷乙○○所罹之左膝臏骨韌帶
      炎，確係乙○○在臺北縣立醫院確診之左膝滑囊炎所致，
      該結果自與甲○○於94年7 月28日持剪刀刺擊乙○○左膝
      之行為具有相當因果關係，是乙○○請求甲○○賠償其至
      臺大醫院就診所支出之醫療費用及交通費用合計48,395元
      【計算式：32,915＋15,480＝48,395】部分，自屬有據。
    8.而乙○○除於起訴時請求其自95年9 月18日起至96年7 月
      11日止至臺大醫院就診所支出之醫療費用及交通費用外，
      並於原審96年11月23日言詞辯論期日，當庭具狀聲明擴張
      請求其後續自96年7 月13日起至96年11月22日止回診所支
      出之醫療費用及交通費用，同時擴張請求其未來一年即自
      96年11月23日起至97年11月22日止，必須持續至臺大醫院
      門診及復健所需支出之醫療費用及交通費用（見原審卷第
      291 頁）。惟乙○○於原審主張其未來一年回診所需之醫
      療費用及交通費用，僅係約估之數額，而其嗣於本院審理
      時已檢具自96年11月23日以後迄至97年8 月18日止歷次回
      診及復健實際支出醫療費用之憑據（見本院卷第289 至30
      7 頁、第309 至第328 頁、第330 至343 頁、第345 頁至
      351 頁、第353 至373 頁、第375 至394 頁、第396 至41
      1 頁、第413 至421 頁），則本院審酌其於原審擴張請求
      未來一年回診所需之醫療費用及交通費用時，自應依其事
      後實際回診之次數及支出之醫療費用核實計算。準此，乙
      ○○自96年11月23日以後迄至97年8 月18日止至臺大醫院
      就診實際支出之醫療費用及交通費用，已核算併計如上；
      至於其自97年8 月19日以後是否仍有繼續回院門診及復健
      之必要，則未據其舉證證明之，則其請求甲○○賠償自97
      年8 月19日以後預估所需就診醫療費用及交通費用，自屬
      無據。
    9.綜上，乙○○於94年7 月28日遭甲○○持剪刀刺擊，二人
      進而發生扭打，導致其受有頸部擦傷、左腳膝部瘀傷、右
      手裂傷、右小腿擦傷等傷害，其後持續就醫治療其左膝傷
      勢，所支出之醫療費用及交通費用合計56,306元【計算式
      ：560 ＋1,520 ＋3,381 ＋1,830 ＋620 ＋48,395＝56,3
      06】。
    10.至乙○○雖另請求甲○○賠償依舊制基本工資每小時66元
      計算其每次就醫往返之時間損失。惟按損害賠償，除法律
      另有規定或契約另有訂定外，應以填補債權人所受損害及
      所失利益為限；依通常情形或依已定之計劃、設備或其他
      特別情事，可得預期之利益，視為所失利益，民法第216
      條定有明文。則乙○○並未舉證證明其就醫往返期間，依
      通常情形可獲得何等預期之利益，是其請求甲○○賠償就
      醫往返之時間損失部分，即屬無據。
  (三)又按不法侵害他人之身體、健康、名譽、自由、信用、隱私
    、貞操，或不法侵害其他人格法益而情節重大者，被害人雖
    非財產上之損害，亦得請求賠償相當之金額，民法第195 條
    第1 項前段定有明文。查乙○○因遭甲○○持剪刀刺擊，二
    人進而發生扭打，導致身體多處受傷，其左膝傷勢甚至持續
    就醫治療及復健長達2 年餘，已如前述，其精神自當痛苦不
    堪。復斟酌甲○○持剪刀前往他人營業處所外俟機襲擊之加
    害手段，以及乙○○受傷後持續治療長達2 年餘之被害程度
    等情，因認原審判命甲○○賠償精神慰撫金40,000元，核無
    不合，是甲○○抗辯該精神慰撫金數額過高等語，自不可採
    。
  (四)此外，甲○○固抗辯其於94年7 月28日亦遭乙○○反折雙手
    並拖行於地以致受傷，爰以乙○○對其所負之侵權行為損害
    賠償債務，抵銷其對乙○○所負之上開侵權行為損害賠償債
    務等語。惟按二人互負債務，而其給付種類相同，並均屆清
    償期者，各得以其債務，與他方之債務，互為抵銷；又因故
    意侵權行為而負擔之債，其債務人不得主張抵銷，民法第33
    4 條第1 項前段、第339 條分別定有明文。查甲○○係蓄意
    持剪刀刺擊乙○○並與之扭打，已如前述，則依上開規定，
    其因故意傷害乙○○所負之侵權行為損害賠償債務，自不得
    主張抵銷，是甲○○所為前述抵銷之抗辯，自屬無據。
  (五)至乙○○雖於第二審程序中，本於同一法律關係及基礎事實
    ，擴張請求甲○○再給付其自96年11月26日起至97年8 月18
    日止前往臺大醫院就診所支出之醫療費用、交通費用、就醫
    往返時間損失合計54,701元，及自追加訴之聲明狀繕本送達
    之翌日起至清償日止，按週年利率百分之5 計算之利息；惟
    乙○○於第二審程序中主張其自96年11月26日起至97年8 月
    18日止至臺大醫院就診所支出之醫療費用及交通費用，業經
    本院據其在原審聲明請求自96年11月23日以後未來一年醫療
    費用及交通費用部分併予審究，且准許核算如上，是其於第
    二審程序中再擴張聲明請求此部分之費用，即屬重複，應不
    予准許；另乙○○請求自96年11月26日起至97年8 月18日止
    就醫往返之時間損失，非屬其依通常情形可得預期之利益，
    已詳敘如前，自亦不得請求甲○○賠償。從而，乙○○於第
    二審程序中擴張請求部分，均無理由，應不予准許。
  (六)綜上所述，甲○○應賠償乙○○因傷所支出之醫療費用、交
    通費用及精神慰撫金合計96,306元【計算式：56,306＋40,0
    00＝96,306】。末按給付無確定期限者，債務人於債權人得
    請求給付時，經其催告而未為給付，自受催告時起，負遲延
    責任；其經債權人起訴而送達訴狀，或依督促程序送達支付
    命令，或為其他相類之行為者，與催告有同一之效力；又遲
    延之債務，以支付金錢為標的者，債權人得請求依法定利率
    計算之遲延利息，民法第229 條第2 項、第233 條第1 項前
    段分別定有明文。查乙○○請求甲○○為賠償之給付，係侵
    權行為之債，本無確定給付期限，且乙○○於原審起訴及擴
    張請求時未經催告，自應分別以本件起訴狀繕本及其後擴張
    請求時所提出之聲請追加醫療費狀繕本、聲請損害賠償補充
    狀繕本送達之翌日，作為甲○○負遲延責任之起算日。惟乙
    ○○嗣於第二審程序中，就原審判決其敗訴部分，於上訴狀
    載明減縮其請求甲○○給付之遲延利息自上訴狀繕本送達之
    翌日即97年1 月8 日起算；從而，乙○○本於侵權行為損害
    賠償之法律關係，請求甲○○給付96,306元，及其中40,560
    元部分自起訴狀繕本送達之翌日即96年8 月4 日起算，另55
    ,746元部分自上訴狀繕本送達之翌日即97年1 月8 日起算，
    均至清償日止，按週年利率百分之5 計算之利息部分，為有
    理由；逾此部分之請求，則屬無據。
六、從而，原審就上開應予准許之其中55,746元及自上訴狀繕本
    送達之翌日即97年1 月8 日起至清償日止，按週年利率百分
    之5 部分，未詳加審酌，遽為乙○○敗訴之判決，即有未合
    ，乙○○提起上訴並指摘原判決此部分不當，求予廢棄改判
    ，為有理由，爰由本院予以廢棄改判如主文第2 項所示。至
    原審就上開應予准許之其餘40,560元暨自起訴狀繕本送達之
    翌日即96年8 月4 日起至清償日止，按週年利率百分之5 計
    算之利息部分，以及上開不應准許之部分，分別為甲○○、
    乙○○敗訴之判決，並無不合，是甲○○、乙○○指摘原判
    決各該部分不當，求予廢棄改判，均為無理由，應分別駁回
    其等之上訴。又乙○○擴張請求甲○○再給付54,701元及自
    追加訴之聲明狀繕本送達之翌日起至清償日止，按週年利率
    百分之5 計算之利息部分，亦無理由，應併予駁回。
七、本件判決事證基礎已臻明確，兩造其餘主張、陳述及所提證
    據，暨攻擊、防禦方法，經本院審酌後，認與判決結果已無
    影響，爰不再一一論述，併予敘明。
八、據上論結，本件乙○○之上訴為一部有理由，一部無理由；
    甲○○之上訴及乙○○擴張之訴均為無理由，依民事訴訟法
    第436 條之1 第3 項、第450 條、第449 條第1 項、第79條
    ，判決如主文。
中    華    民    國    97    年    9     月    3     日
                  民事第三庭審判長法  官  朱耀平
                                  法  官  何君豪
                                  法  官  王瑜玲
以上正本證明與原本無異
對本判決不得上訴。
中    華    民    國    97    年    9     月    12    日
                                  書記官  黃美雲
附表：
┌──┬──────┬────┬────────────┐
│編號│就 診 醫 院 │就診年度│就     診     日     期 │
├──┼──────┼────┼────────────┤
│ 1  │臺北縣立醫院│94年度  │7/28                    │
├──┼──────┼────┼────────────┤
│ 2  │相安中醫診所│94年度  │7/31、8/1 、8/2 、8/3 、│
│    │            │        │8/4 、8/5 、8/6 、8/8 、│
│    │            │        │8/9 、8/10              │
├──┼──────┼────┼────────────┤
│ 3  │馬偕紀念醫院│94年度  │8/8、8/15               │
├──┼──────┼────┼────────────┤
│ 4  │馬偕紀念醫院│95年度  │2/16                    │
├──┼──────┼────┼────────────┤
│ 5  │臺北縣立醫院│95年度  │2/23、3/2 、3/9 、3/15、│
│    │            │        │3/16、3/17、3/24、4/7 、│
│    │            │        │4/13、4/21、4/28、7/14、│
│    │            │        │8/18、9/1、9/8          │
├──┼──────┼────┼────────────┤
│ 6  │新光醫院    │95年度  │5/2                     │
├──┼──────┼────┼────────────┤
│ 7  │臺大醫院    │95年度  │9/18、9/20、9/29、10/5、│
│    │            │        │10/16 、10/18 、10/20 、│
│    │            │        │10/23 、10/25 、10/27 、│
│    │            │        │10/30 、11/1、11/3、11/6│
│    │            │        │、11/8、11/10 、11/13 、│
│    │            │        │11/16 、11/30 、12/28 、│
│    │            │        │12/29                   │
├──┼──────┼────┼────────────┤
│ 8  │臺大醫院    │96年度  │1/3 、1/5 、1/8 、1/10、│
│    │            │        │1/12、1/15、1/17、1/19、│
│    │            │        │1/22、1/24、1/26、1/29、│
│    │            │        │1/31、2/2 、2/5 、2/7 、│
│    │            │        │2/9 、2/12、2/14、2/16、│
│    │            │        │2/26、3/2 、3/5 、3/7 、│
│    │            │        │3/9 、3/12、3/14、3/16、│
│    │            │        │3/19、3/21、3/23、3/26、│
│    │            │        │3/28、3/30、4/2 、4/4 、│
│    │            │        │4/6 、4/9 、4/11、4/13、│
│    │            │        │4/16、4/18、4/19、4/20、│
│    │            │        │4/23、4/25、4/27、4/30、│
│    │            │        │5/2 、5/4 、5/7 、5/9 、│
│    │            │        │5/11、5/14、5/16、5/18、│
│    │            │        │5/21、5/23、5/25、5/28、│
│    │            │        │5/30、6/1 、6/4 、6/6 、│
│    │            │        │6/8 、6/11、6/13、6/15、│
│    │            │        │6/18、6/20、6/22、6/25、│
│    │            │        │6/27、6/29、7/2 、7/3 、│
│    │            │        │7/4 、7/6 、7/9 、7/11、│
│    │            │        │7/13、7/16、7/18、7/20、│
│    │            │        │7/23、7/25、7/27、7/30、│
│    │            │        │8/1 、8/3 、8/6 、8/8 、│
│    │            │        │8/10、8/13、8/15、8/17、│
│    │            │        │8/20、8/22、9/7 、9/11、│
│    │            │        │9/13、9/14、9/17、9/19、│
│    │            │        │9/21、9/24、10/1、10/3、│
│    │            │        │10/4、10/5、10/8、10/9、│
│    │            │        │10/12 、10/15 、10/17 、│
│    │            │        │10/19 、10/23 、10/24 、│
│    │            │        │10/26 、10/29 、10/31 、│
│    │            │        │11/2、11/5、11/7、11/9、│
│    │            │        │11/12 、11/14 、11/16 、│
│    │            │        │11/19 、11/21 、11/22 、│
│    │            │        │11/26 、11/28 、11/30 、│
│    │            │        │12/3、12/6、12/7、12/10 │
│    │            │        │、12/17 、12/19 、12/21 │
│    │            │        │、12/24、12/26、12/28   │
├──┼──────┼────┼────────────┤
│ 9  │臺大醫院    │97年度  │1/4 、1/7 、1/9 、1/11、│
│    │            │        │1/14、1/16、1/21、1/23、│
│    │            │        │1/25、1/28、1/30、2/1 、│
│    │            │        │2/4 、2/13、2/15、2/18、│
│    │            │        │2/20、2/22、2/25、2/27、│
│    │            │        │2/29、3/3 、3/5 、3/7 、│
│    │            │        │3/10、3/12、3/14、3/17、│
│    │            │        │3/21、3/24、3/26、3/27、│
│    │            │        │3/28、3/31、4/3 、4/7 、│
│    │            │        │4/9 、4/10、4/11、4/15、│
│    │            │        │4/16、4/18、4/21、4/23、│
│    │            │        │4/25、4/28、4/30、5/2 、│
│    │            │        │5/5 、5/7 、5/9 、5/12、│
│    │            │        │5/14、5/16、5/19、5/21、│
│    │            │        │5/23、5/26、5/28、5/30、│
│    │            │        │6/2 、6/4 、6/6 、6/9 、│
│    │            │        │6/11、6/12、6/13、6/18、│
│    │            │        │6/20、6/23、6/25、6/30、│
│    │            │        │7/1 、7/2 、7/4 、7/7 、│
│    │            │        │7/9 、7/11、7/14、7/16、│
│    │            │        │7/18、7/21、7/23、7/25、│
│    │            │        │7/29、7/30、8/1 、8/4 、│
│    │            │        │8/6 、8/8 、8/11、8/13、│
│    │            │        │8/15、8/18              │
└──┴──────┴────┴────────────┘


司法院資訊處製作；財團法人民間司法改革基金會備份。
